【裁判字號】    95,醫上易,1
【裁判日期】    950718
【裁判案由】    損害賠償
【裁判全文】
臺灣高等法院民事判決                 95年度醫上易字第1號
上  訴  人即
附帶被上訴人  財團法人天主教耕莘醫院
法定代理人    甲○○
訴訟代理人    林大華律師
              張仁興律師
被上訴人即
附帶上訴人    乙○○
法定代理人    丙○○
              陳嘉惠
訴訟代理人    鄭秀惠律師
              熊克律師
              蔡欽源律師
上列當事人間請求損害賠償事件，上訴人對於中華民國95年2月
14日臺灣臺北地方法院94年度醫字第16號第一審判決提起上訴，
被上訴人提起附帶上訴，本院於95年7月4日言詞辯論終結，判決
如下：
    主  文
上訴人之上訴及被上訴人之附帶上訴均駁回。
第二審上訴及附帶上訴訴訟費用，除確定部分外，由兩造各自負
擔。
    事實及理由
一、本件被上訴人即附帶上訴人乙○○（下稱乙○○）主張：乙
    ○○於民國94年1月4日因感冒不適至上訴人即附帶被上訴人
    財團法人天主教耕莘醫院（下稱耕莘醫院）住院治療，因耕
    莘醫院提供之編號E1018-2號病床（下稱系爭病床）側面欄
    杆卡榫脫落，致乙○○於同月8日上午10時許出院前夕，由
    系爭病床摔落地面，受有頭部外傷、腦震盪後遺症，自得請
    求耕莘醫院賠償醫療費用新台幣（下同）6,950元、看護費
    用5萬9,200元、交通費用8,120元、精神慰撫金50萬元、懲
    罰性賠償金57萬4,270元，共114萬8,540元等情，爰依民法
    第227條、第188條第1項、第184條第2項、第195條第1項及
    消費者保護法第51條規定，求為命耕莘醫院給付乙○○114
    萬8,540元及自起訴狀繕本送達之翌日起，至清償日止，按
    年息百分之5計算利息之判決（原審判命耕莘醫院應給付37
    萬4,270元及自94年5月27日起算之法定遲延利息，而駁回乙
    ○○其餘之請求。耕莘醫院對其敗訴部分聲明不服，提起上
    訴。乙○○對其敗訴部分，僅就其中之懲罰性賠償金37萬
    4,270元本息部分聲明不服提起附帶上訴，其餘駁回部分之
    請求，未聲明不服而確定）。並答辯聲明：上訴駁回。附帶
    上訴聲明：(一)原判決關於駁回乙○○下開第二項之訴部分廢
    棄。(二)上開廢棄部分，耕莘醫院應再給付乙○○37萬4270元
    及自起訴狀繕本送達之翌日即94年5月27日起，至清償日止
    ，按年息百分之5計算之利息（見本院卷第84頁之筆錄）。
二、耕莘醫院則以：乙○○於94年1月4日至同年月8日因發燒住
    院治療，期間耕莘醫院提供系爭病床予乙○○使用，耕莘醫
    院提供之病床良好無瑕疵，未逾使用期限，並由醫護人員事
    前告知病床使用方式，乙○○究竟何原因摔落地面，未見乙
    ○○舉證，不足認定耕莘醫院提供病床存有瑕疵及具有相當
    因果關係云云，資為抗辯。並上訴聲明：(一)原判決不利於耕
    莘醫院之部分及假執行部分均廢棄。(二)上開廢棄部分，被上
    訴人在第一審之訴駁回。答辯聲明：附帶上訴駁回。
三、兩造不爭執事項：
    乙○○主張其於94年1月4日至同年月8日，因感冒不適，在
    耕莘醫院就診及住院治療，耕莘醫院提供系爭病床。乙○○
    於94年1月9日凌晨發生頭痛且持續嘔吐之症狀，再度住進耕
    莘醫院，耕莘醫院提供相同之病床予乙○○使用。乙○○受
    有頭部外傷、腦震盪後遺症等身體及健康上之損害等事實，
    為兩造所不爭執（見本院卷第85頁之筆錄、第55、56、81、
    82頁之書狀），且有耕莘醫院病歷資料及財團法人長庚醫院
    病歷檢查報告單可證（見外放之病歷、原審卷第124頁至第
    155頁），堪信為真實。
四、本件經依民事訴訟法第463條準用同法第270條之1第1項第3
    款規定，整理並協議簡化爭點後，兩造同意就本院95年5月
    15日準備程序中，兩造協議簡化後之爭點為辯論範圍（見本
    院卷第85、86頁之筆錄）。茲分述如下：
    (一)關於乙○○受傷之原因為何？系爭病床有無欄杆卡榫螺絲
      脫落之瑕疵？如有，脫落情形係何時？乙○○之受傷與系
      爭病床之瑕疵有無相當因果關係？乙○○受傷所受之損害
      ，是否可歸責於耕莘醫院？經查：
      1.按因債務人不完全給付，致債權人受有前項以外之損害
        ，債權人得請求賠償，此為民法第227條第2項定有明文
        ，亦即債務人履行契約行為，不但具有瑕疵，且因其瑕
        疵致債權人遭受其他損害，負賠償責任，亦稱加害給付
        。債權人依此請求賠償，僅須證明契約之存在及損害發
        生與責任原因事實具有相當因果關係，無須舉證被告之
        故意或過失。
      2.乙○○主張耕莘醫院所提供之系爭病床有螺絲卡榫脫落
        而致不足承重使欄杆滑落，導致乙○○摔落地面等語，
        耕莘醫院則否認之。查耕莘醫院於原審已自認：「床的
        螺絲掉了，醫院另用電銲，沒有履勘之必要」（見原審
        卷第102頁之筆錄），且有照片可考（見原審卷第10頁
        至第12頁）。足見系爭病床欄杆卡榫之螺絲確有脫落之
        事實。是乙○○主張系爭病床卡榫未以螺絲固定，不足
        以固定護欄及承重，致使乙○○摔落地面等語，自屬可
        採。
      3.證人王傳育醫師證稱：「造成腦震盪現象大都是頭部外
        傷所造成，……」、「……她（指乙○○）在前額部大
        腦動脈部分疑似輕微腦壓上升的狀，……」、「腦部血
        管壓力上升的情況很多，也可能是外傷撞擊所致」等語
        （見原審卷第192、193頁之筆錄），且有長庚醫院診斷
        書及病歷可考（見原審卷第16頁、第124頁至第155頁）
        。而乙○○於94年1月4日初因感冒不適而住進耕莘醫院
        ，並無腦震盪病情，耕莘醫院對此亦未爭執；而乙○○
        於病床摔落後，始有腦震盪之病情。而兩造間成立住院
        醫療契約，為耕莘醫院所不爭執，乙○○因系爭病床欄
        杆卡榫未以螺絲固定致不足承重而摔落地面，是耕莘醫
        院提供病床不足以防止乙○○自病床跌落之危險，乙○
        ○所受損害與病床欄杆卡榫未以螺絲固定間具有相當因
        果關係，乙○○依民法第227條第2項規定，就摔落地面
        所受損害，請求耕莘醫院賠償，自屬有據。
      4.按「……在債務不履行，債務人所以應負損害賠償責任
        ，係以有可歸責事由存在為要件。故債權人苟證明債之
        關係存在，債務人因債務不履行（給付不能、給付遲延
        或不完全給付）而受損害，即得請求債務人負債務不履
        行責任，如債務人抗辯損害之發生為不可歸責於債務人
        事由所致，即應由其負舉證責任，如未能舉證證明，自
        不能免責」（最高法院29年上字第1139號判例意旨參照
        ）。又醫療法第1條及第56條均屬民法第184條第2項所
        規定「保護他人之法律」，而耕莘醫院未提供安全無虞
        之病床予乙○○使用，即該當民法第184條第2項之規定
        ，並應推定有過失，應負損害賠償之責。查兩造間已成
        立住院醫療契約，而耕莘醫院提供之病床不足以防止乙
        ○○自病床跌落之危險，於契約關係上，自應負責。如
        耕莘醫院抗辯損害之發生為不可歸責時，自應由其負舉
        證責任。惟耕莘醫院未舉證證明該醫院有不可歸責之事
        由。承前所述，耕莘醫院對醫院內之系爭病床卡榫未以
        螺絲固定，不足以固定護欄及承重致使乙○○摔落地面
        ，自屬可歸責於耕莘醫院，是耕莘醫院對乙○○所受之
        損害，自應負賠償責任。
      5.乙○○所得請求賠償之賠償數額：
        醫療費用部分：
          乙○○主張因頭部外傷、腦震盪後遺症，陸續至耕莘
          醫院、長庚紀念醫院、台北市立聯合醫院、崇恩診所
          看診，共支出醫療費用6,950元，並提出醫療費用收
          據為證（見原審卷第22頁至第62頁），此為耕莘醫院
          所不爭執（見原審卷第101頁背面之筆錄）。是楊舒
          婷此部分之請求，自屬有據。
        看護費用部分：
          乙○○主張包括其法定代理人看護，自94年1月8日至
          同年2月5日，共計29日，以每日2,000元計，自為看
          護部分為5萬8,000元；另聘僱看護支出1,200元，共
          支出看護費用5萬9,200元等語。查耕莘醫院就聘僱看
          護費用1,200元部分不爭執；就自為看護29日未為爭
          執（見原審卷第101頁背面之筆錄）；僅就法定代理
          人自為看護部分，抗辯法定代理人本有看護義務及並
          無特別看護必要，不得向耕莘醫院請求此部分費用云
          云。然查因受傷由親屬代為照顧起居，固出於親情，
          但親屬看護所付出之勞力，並非不能評價為金錢，倘
          只因兩者身分關係密切而免除支付義務，此種親屬基
          於身分關係之恩惠，自不能嘉惠於加害人，故應衡量
          及比照僱用看護之情形，認縱使由親屬照料支付看護
          費用，仍得向加害人請求賠償（最高法院94年度台上
          字第1543號判決意旨參照）。乙○○出生日期為87年
          11 月26日，本件事故發生時年僅6歲，無自我處理事
          務能力，受有頭部外傷、腦震盪後遺症，自須旁人隨
          側加以照料，自有看護之必要，是乙○○以每日2000
          元數額，請求由法定代理人自行看護29日（自94年1
          月8日至同年2月5日，共計29日），共5萬8,000元之
          看護費用，合於社會常情，此部分之請求應屬有據。
        交通費用部分：
          乙○○主張往返醫院支出交通費用共8,120元，並提
          出計程車費用收據為據（見原審卷第64頁至第92頁）
          。耕莘醫院對此部分之請求始終未爭執；又耕莘醫院
          、長庚紀念醫院、台北市立聯合醫院仁愛院區、崇恩
          診所分別位在台北縣新店市○○路362號、台北市○
          ○○路199號、台北市○○路○段10號、台北縣永和市
          ○○路2段133號，經核上開收據所示金額，與乙○○
          住所和上開醫院距離換算之計程車資相當，是乙○○
          請求交通費用8,120元，自屬有據。
        精神慰撫金部分：
          按不法侵害他人之身體、健康，被害人雖非財產上之
          損害，亦請求賠償相當之金額，為民法第195條所明
          定。本件耕莘醫院違反保護他人之法律侵害乙○○之
          身體、健康，既經認定，對乙○○主張因此所受非財
          產上之損害，自應負賠償責任。次按不法侵害他人之
          身體、健康，得請求賠償相當金額之非財產上損害，
          惟所謂相當，除斟酌雙方身分資力外，尤應兼顧加害
          程度與其身體、健康影響是否重大以為斷（最高法院
          89 年度台上字第1952號判決意旨參照）。查耕莘醫
          院為醫療機構，具有相當程度之資力，有能力及義務
          注意醫療設備完善與否；乙○○現年僅7歲，無自我
          謀生能力，仰賴雙親照護，因遭受上開損害時有頭昏
          、眼睛不自主流淚現象，此有長庚紀念醫院診斷證明
          書及病歷可考（見原審卷第16頁、第124頁至第155頁
          ）。證人即診治乙○○之長庚紀念醫院醫師王傳育證
          述：乙○○經治療日漸恢復，因時間經過，可慢慢復
          原等語（見原審卷第192、193頁之筆錄），足見不至
          造成永久後遺症。經審酌兩造身份、資力，耕莘醫院
          對其提供之病床未盡完善及對乙○○身體、健康影響
          等一切情狀，認乙○○請求精神慰撫金50萬元，尚屬
          過高，應以30萬元為適當，超過此部分之請求，自屬
          無據。
        準此，乙○○得請求耕莘醫院給付醫療費用6,950元
          、看護費用5萬9,200元、交通費用8,120元、精神慰
          撫金30萬元，共37萬4,270元（其計算式為：6,950+
          59,200+8,120+300,000=374,270）。
    (二)關於本件是否有消費者保護法第51條懲罰性賠償金之適用
      ？經查：
      1.乙○○主張：醫療法第56條規定提供適當之醫療場所及
        安全措施，並非高度專業技術性之「醫療業務行為」，
        不屬醫療法第82條第2項規定之「醫事人員因執行業務
        」範圍；而係「一般醫療服務行為」，故仍有消費者保
        護法之適用。乙○○得依據消費者保護法第51條規定，
        向耕莘醫院請求給付懲罰性損害賠償云云。
      2.惟按醫療機構及其醫事人員因執行業務致生損害於病人
        ，以故意或過失為限，負損害賠償責任，93年4月28日
        修正施行之醫療法第82條第2項定有明文。則修正後之
        醫療法，包括「醫療機構」。而規範之態樣，係「執行
        業務行為」。醫療機構執行之「業務」，並非僅限於與
        醫療有直接關聯之診療行為，尚包含支援診療行為之一
        切相關連事項。否則，執行「診療行為」者，必為「醫
        事人員」，不可能為「醫療機構」。蓋醫療機構係為「
        法人」或「非法人團體」，不可能執行診療行為。與醫
        療行為相關之行政行為亦應包括在該條所規範之「業務
        」範圍。關於「醫療機構」在「執行業務」中之責任（
        並非僅限定於醫事人員），係應以有故意或過失者為限
        始為負責。修正後之醫療法因屬新法，且為特別法，故
        對於醫療所生之紛爭應排除消費者保護法適用，應優先
        適用修正後之醫療法。又所謂執行業務，醫療法中並未
        限縮應屬直接或間接之醫療行為業務甚或醫療機構在醫
        療過程中所附隨之行政責任。查本件所生爭議係在住院
        期間所發生，自屬「醫療機構」在「執行業務」中之範
        疇，自應適用行為時之醫療法相關之規定。至乙○○所
        提出行政院衛生署91年9月23日函示（見原審卷第171頁
        之函文），除係在醫療法修正前所公佈，且係針對醫師
        法第28條之「醫療業務行為」所為解釋，並非就醫療機
        構之「業務」做出解釋，兩者解釋客體不同，自難互為
        比附援引，附此敘明。
五、綜上所述，乙○○依據民法第227條第2項、第184條第2項、
    第195條第1項之規定，請求耕莘醫院給付37萬4,270元及自
    起訴狀繕本送達之翌日即94年5月27日起（見原審卷第99頁
    之送達證書）至清償日止，按年息百分之5計算之利息，自
    屬正當應予准許，逾此部分之請求，並無理由，即屬不應准
    許。從而原審就上開應予准許部分，所為耕莘醫院敗訴之判
    決，並無不合，耕莘醫院上訴論旨指摘原判決此部分不當，
    應予廢棄改判，為無理由，應駁回其上訴。就上開不應准許
    部分，所為乙○○敗訴之判決，並無不合，乙○○附帶上訴
    論旨仍執前詞指摘原判決此部分不當，求予廢棄改判增加給
    付，為無理由，應予駁回其附帶上訴。
六、兩造其餘之攻擊或防禦方法及所用之證據，經本院斟酌後，
    認為均不足以影響本判決之結果，爰不逐一論列，併此敘明
    。
七、據上論結，本件耕莘醫院之上訴及乙○○之附帶上訴均為無
    理由，依民事訴訟法第449條第1項、第78條，判決如主文。
中    華    民    國    95    年    7     月    18    日
                  民事第七庭  審判長法  官  鄭三源
                                    法  官  周美月
                                    法  官  王聖惠
正本係照原本作成。
兩造均不得上訴。
中    華    民    國    95    年    7     月    19    日
                                    書記官  陳樂觀


司法院資訊處製作；財團法人民間司法改革基金會備份。
